臺灣雲林地方法院民事判決
110年度六簡字第103號
原      告  張建遠  



被      告  行政院農業委員會農田水利署

法定代理人  蔡昇甫    同上
訴訟代理人  曾傳裕  
            鄭世緯  
上列當事人間排除侵害事件，於民國110 年8 月23日言詞辯論終
結，本院判決如下：
    主  文
被告應將坐落於雲林縣○○鄉○○段0000地號土地上如雲林縣斗六地
政事務所複丈日期民國110 年3 月9 日土地複丈成果圖即附圖所
示地號1295⑴面積61平方公尺之水溝填平及地號1295⑵面積12平方
公尺之柏油路除去騰空，並將上開土地返還原告。
被告應給付原告新臺幣7,921 元，並自民國110 年1 月1 日起至
返還前項土地之日止，按月給付原告新臺幣132 元。
原告其餘之訴駁回。
本判決第一項及第二項已到期部分得假執行。
訴訟費用新臺幣5,225 元由被告負擔。
    事  實  及  理  由
壹、程序事項
一、按因不動產之物權或其分割或經界涉訟者，專屬不動產所在
    地之法院管轄，民事訴訟法第10條第1 項定有明文。查本件
    原告主張被告應返還其所有坐落雲林縣○○鄉○○段0000 地號
    土地（下稱系爭土地），係位於本院轄區，是以本院就本件
    訴訟自有管轄權，合先敘明。
二、復按訴狀送達後，原告不得將原訴變更或追加他訴，但請求
    之基礎事實同一、擴張或減縮應受判決事項之聲明者，不在
    此限；上開規定於簡易訴訟程序適用之，民事訴訟法第255
    條第1 項第2 款、第3 款、第436 條第2 項分別定有明文。
    查本件原告起訴時原以行政院農業委員會農田水利署雲林管
    理處林國華處長為被告，並聲明：㈠現屬農田水利署雲林管
    理處所有及管理之中央支線溝渠無權占有，應予排除移走。
    ㈡損害賠償12年占有的損失即新臺幣（下同）7 萬8,840 元
    。㈢訴訟費用由被告負擔。㈣移除前，該處應給付年賠償金6,
    570 元等語（見本院卷第2 頁）；原告於民國110年1月4日
    將被告更正為行政院農業委員會農田水利署（見本院卷第16
    頁），嗣原告於110 年4 月19日具狀變更聲明為：㈠被告應
    賠償去年5 月訴訟前之5 年租金。㈡被告應賠償至拆除前或
    承租開始前之年租金。㈢被告應給付由被告回函要求之鑑界
    費用4,000 元、現勘費用4,225 元。㈣被告之溝渠施作占有
    系爭土地61平方公尺及12平方公尺之農用道路，被告應一併
    承租。㈤若被告不願承租，請求拆除還地。㈥裁判費1,000 元
    由被告負擔。㈦請求被告賠償原告2 萬2,803 元。㈧若被告承
    租年租金為2,263元等語（見本院卷第40頁至第41頁）。原
    告復於110 年8 月23日本院審理時當庭以言詞變更聲明為：
    ㈠被告應將坐落系爭土地上如雲林縣斗六地政事務所複丈日
    期110 年3 月9 日土地複丈成果圖（下稱附圖）所示地號12
    95⑴面積61平方公尺之水溝填平及地號1295⑵面積12平方公尺
    之柏油路除去騰空，並將上開土地返還原告。㈡被告應給付
    原告1 萬1,315 元（109 年12月9 日回溯5 年部分之不當得
    利），並自110 年1 月1 日起至返還前項土地之日止，按月
    給付原告189 元等語（見本院卷第70頁至反面），原告上開
    所為，經核與前揭規定相符，自應予准許。
貳、實體事項
一、原告起訴主張：緣改制前臺灣雲林農田水利會（現為被告所
    屬雲林管理處）於98年間發包興建渠道及農路（下稱系爭渠
    道、系爭農路）等地上物，惟系爭渠道及系爭農路有部分係
    占用原告所有系爭土地，業經原告向雲林縣斗六地政事務所
    申請鑑界屬實，又，原告於占用期間受有相當於租金之不當
    得利，共計1 萬1,315 元（計算式：申報地價310 元x 占用
    面積共計73平方公尺x 年息10% x 5 年＝1 萬1,315 元）。
    原告爰依所有權及不當得利之法律關係，提起本件訴訟等語
    。並聲明：㈠被告應將坐落系爭土地上如附圖所示地號1295⑴
    面積61平方公尺之水溝填平及地號1295⑵面積12平方公尺之
    柏油路除去騰空，並將上開土地返還原告。㈡被告應給付原
    告1 萬1,315 元，並自110 年1 月1 日起至返還前項土地之
    日止，按月給付原告189 元。
二、被告答辯則以：系爭渠道及系爭農路占用系爭土地，被告願
    意填平及拆除，費用部分由法院依法判決等語，資為抗辯。
三、本院之判斷：
㈠、按所有人對於無權占有或侵奪其所有物者，得請求返還之；
    對於妨害其所有權者，得請求除去之。民法第767 條第1 項
    前段、中段分別定有明文。經查，原告主張其為系爭土地所
    有權人，系爭渠道及系爭農路等地上物，有部分（面積共計
    73平方公尺）坐落於系爭土地，並無任何合法權源等情，業
    據其提出系爭土地登記第一類謄本、改制前臺灣雲林農田水
    利會109 年4 月30日雲水管字第1090005616號函等件為證（
    見本院卷第4 頁至第5 頁），復經本院於110 年3 月9 日會
    同兩造及雲林縣斗六地政事務所測量人員到場履勘屬實，並
    有勘驗筆錄、現場照片、雲林縣斗六地政事務所110 年3 月
    11日斗地四字第1100001964號函暨附圖等件在卷可稽（見本
    院卷第23頁至第28頁），且被告亦同意將地上物填平及拆除
    （見本院卷第70頁反面），自堪信原告上開主張為真實。從
    而，原告請求被告應將坐落系爭土地上如附圖所示地號1295
    ⑴面積61平方公尺之水溝填平及地號1295⑵面積12平方公尺之
    柏油路除去騰空，並將上開土地返還原告等語，洵屬有據，
    應予准許。
㈡、復按無法律上之原因而受利益，致他人受損害者，應返還其
    利益，民法第179 條前段定有明文。無權占有使用他人所有
    之土地，可獲得相當於租金之利益，他人因此而受有相當於
    租金之損害，為社會通常之觀念（最高法院61年台上字第16
    95號判例意旨參照）。又土地所有權人固得依不當得利法則
    ，向無權占用其土地之人請求返還相當於租金之損害金，惟
    其數額，除以申報地價為基礎外，尚須斟酌土地之位置、工
    商業繁榮之程度及占用人利用土地之經濟價值及所受利益等
    項，並與鄰地租金相比較，以為決定。經查，系爭渠道及系
    爭農路確有占用系爭土地之情事，且無正當權源，應予移除
    ，已認定如前述；又其占用系爭土地面積共計73平方公尺（
    計算式：61＋12＝73平方公尺），自受有相當於租金之不當得
    利，而系爭土地之公告地價為每平方公尺310 元，有原告所
    提公告土地現值及公告地價查詢結果可參（見本院卷第56頁
    ）。參以系爭土地位於雲林縣林內鄉，鄰近2 公里內有行政
    機關、學校、郵局、台電公司、中華電信（見本院卷第45頁
    至第54頁），堪認其機能尚屬便利，本院審酌上情，衡以原
    告主張其占用系爭土地相當於租金之利益，應以公告地價年
    息10% 計算等語，本院認為尚屬過高，宜以公告地價7%計算
    ，始屬適當。是以，原告請求被告給付占用系爭土地期間即
    自109 年12月9 日起往前回溯5 年並按占用系爭土地面積計
    算相當於租金之不當得利核計為7,921 元（計算式：310 元
    ×73平方公尺×7%×5＝7,921 元，元以下四捨五入），於法並
    無不合，應予准許，逾此範圍之請求，即屬無據，不應准許
    。至原告請求被告自110 年1 月1 日起至返還所占用之土地
    之日止，按月給付相當於租金之不當得利核計為132 元（計
    算式：310 元×73平方公尺×7%÷12＝132 元，元以下四捨五入
    ），亦屬有據，逾此範圍之請求，則屬無據，不應准許。　
    　　　　　　　
四、綜上所述，原告依所有權及不當得利之法律關係，聲明請求
    ：㈠被告應將坐落系爭土地上如附圖所示地號1295⑴面積61平
    方公尺之水溝填平及地號1295⑵面積12平方公尺之柏油路除
    去騰空，並將上開土地返還原告。㈡被告應給付原告7,921 
    元，並自110 年1 月1 日起至返還前項土地之日止，按月給
    付原告132 元等語，為有理由，應予准許；逾此範圍之請求
    ，則屬無據，不應准許。　　　　
五、本件係依民事訴訟法第427 條第1 項規定適用簡易程序所為
    被告敗訴之判決，爰依同法第389 條第1 項第3 款之規定，
    依職權宣告假執行。
六、本件事證已臻明確，兩造其餘攻擊防禦方法及舉證，經核均
    與本件判決結果不生影響，爰不一一贅述，附此敘明。
七、訴訟費用負擔之依據：民事訴訟法第79條。至於原告主張10
    9 年6 月3 日鑑定費用4,000 元（即地政規費徵收聯單記帳
    日期109年5月4日）、雲林縣斗六地政事務所相關費用共4,2
    25 元及裁判費用1,000元不在本件請求範圍之內等語，惟上
    開費用之性質，除109 年6 月3 日鑑定費用係於起訴前所發
    生（見本院卷第1 頁、第74頁），而不予列入本件訴訟費用
    外，其餘費用核屬本件訴訟費用，對此本院審酌原告關於相
    當於租金不當得利之請求，固經本院為其部分敗訴之判決，
    惟依民事訴訟法第77條之2 第2 項規定，不當得利之請求係
    屬附帶請求，並未另併算裁判費用，而原告就排除侵害之請
    求既全部勝訴，則本件訴訟費用仍應全由被告負擔，因此確
    定本件訴訟費用額為如主文第5 項所示。
中    華    民    國   110    年   9      月    6     日
                  斗六簡易庭      法  官  温文昌
以上正本係照原本作成。
如不服本判決，應於送達後20日內向本院提出上訴狀並表明上訴
理由，如於本判決宣示後送達前提起上訴者，應於判決送達後20
日內補提上訴理由書（須按他造人數附繕本）。
中　　華　　民　　國　　110 　年　　9 　　月　　7 　　日
                                  書記官  張宏清